最　高　行　政　法　院　判　決　　　　　　　　　　九十一年度判字第八一三號
　　再 審原 告　甲○○
　　再 審被 告　財政部臺灣省北區國稅局
　　代　表　人　林吉昌
右當事人間因綜合所得稅事件，再審原告對於中華民國八十八年六月四日本院八十八
年度判字第○二一九六號判決，提起再審之訴。本院判決如左：
　　主  文
再審之訴駁回。
再審訴訟費用由再審原告負擔。
    事  實
緣再審原告民國八十年度綜合所得稅結算申報，再審被告以其漏報取自國防部中山科
學研究院（以下簡稱中科院）之薪資所得計新臺幣（下同）二三五、六七四元，乃核
定補徵稅額一一、五○一元。再審原告不服，就取自中科院之薪資所得二三五、六七
四元部分，申經復查結果，未准變更。再審原告仍表不服，提起訴願、再訴願遞遭決
定駁回，乃提起行政訴訟，復為本院八十八年度判字第二一九六號判決（以下稱原判
決）駁回。惟再審原告仍未甘服，以原判決有現行行政訴訟法第二百七十三條第一項
第一款再審事由，提起本件再審之訴。茲摘敘兩造訴辯意旨如次：
再審原告起訴意旨略謂︰一、財政部稅制委員會於七十九年、八十三年、八十七年所
編印各版新舊所得稅法令彙編中，分別以七十九年十月十八日台財稅第000000
000號、八十三年八月三十一日台財稅第000000000號、八十七年九月二
十一日台財稅第八七一九六五三六六號函再三的向人民宣示，凡未編入該年度版之「
本部及各權責機關所對外發布舊函示，非經其重行核定，一律不再援引適用」，經遍
查其七十九年、八十三年、八十七年版之所得稅法令彙編，皆未列入財政部六十八台
財稅三八五○一號函、行政院台八十四財三七○○七號函，依上開各年度版所得稅法
令彙編首揭各函示之意旨，應為無效之函示，必經各權責機關重新核定後，始重新生
效，是以財政部及行政院如欲起課中科院非軍職員工品位加給或技術津貼之稅賦，必
須立刻重新函示，方能起課，否則即違反「禁反言－政府機關言出必行，不能反悔」
之原則。而國家社會將在政府朝令夕改之狀況下，抗爭不斷，陷入混亂不安之局面，
合該陳明。二、本案爭議之要點之一為財政部及其所屬各區國稅局身為行政主管機關
，雖得本於職權依據所得稅法責成行政釋示聲明應稅之主張，但自六十八年稽徵機關
函示徵免原則以來至八十四年十月十七日確定應稅之期間，中科院依徵免原則認定免
稅，並多次向桃園稅捐稽徵處及再審被告據實說明，而主管機關除以右述七十九、八
十三、八十七年所得稅法令彙編之函示，及不作為之默示同意此部分免稅，導致長期
以來中科院員工信賴此等主張，認為財政主管機關以上開函示及不作為默示，乃基於
行政一體原則，授權國防部及中科院或其他公務機關之相互認定並合於行政行為明確
性原則下，在實質上已存在信賴之法律效力，因而作成生涯規劃，處置財產（復無扣
繳憑單），故應有行政法上「信賴保護」原則之適用，依據鈞院七十六年判字第四七
四號判決文示以「．．．不管行政機關之決定是否合法，除了重大且明顯之瑕疵或其
違法係可歸責於納稅義務人外，行政機關之行為一經表露於外，人民通常會對所造成
的法律狀態之存續寄以信賴，並以之作為依據，此種依據信賴，應受保護」，及一般
法學原理亦皆言「信賴保護原則」，係指人民信賴政府機關之決定，就其生活關係已
有適當之安排，政府機關應給予保護或給予合理補償而言。是以財稅機關在七十九、
八十三年版所得稅法令彙編中以首揭各函示之意旨及長期不作為之默示，所造成之財
政部六十八台財稅三八五○一號函無效的法律效力，應使中科院非軍職員工在八十四
年十一月十七日行政院台八十四財三七○○七號發布前享有「信賴保護」的利益，此
為財稅機關必須允諾的法律保護結果，實無關事業主（國防部或中山科學研究院）承
諾或應由事業主負擔之稅賦，因此往前補課中科院非軍職員工五年稅之處分顯然違法
，理應辨明。三、再按所得稅法第九十四條第一項：「扣繳義務人於扣繳稅款時，應
隨時通知納稅義務人，並依本法第九十二條之規定，填具扣繳憑單發給納稅義務人，
如原扣稅額與稽徵機關核定稅額不符時，扣繳義務人於繳納稅款後，應將溢扣之款退
還納稅義務人；不足之數由扣繳義務人補繳，但扣繳義務人得向納稅義務人追償之。
」明白規定扣繳義務人即中科院院長及主辦會計，有先行代納稅義務人繳納之義務。
固然同法第八十九條第二項有「扣繳義務人未履行扣繳義務責任，而有行蹤不明或其
他情事，致無從追究者，稽徵機關得逕向納稅義務人徵收之」的述。卻完全不適用
於中科院非軍職員工五年補課稅案中，其理至明，因為中科院為國家機關，扣繳義務
人承命行事，不敢稍有僭越，復有國防部、行政院等上級機關可資追究，非無從也。
更何況稅捐稽徵法第四十八條之三（修正條文）復有「納稅義務人違反本法規定，適
用裁處時之法律。但裁處前之法律有利於納稅義務人者，適用最有利於納稅義務人之
法律。」（從新從輕之原則）及中央法規標準法第十八條「．．．但舊法規有利於當
事人而新法規未廢除或禁止所聲請事項，適用舊法規。」（從優原則）之立法旨意，
皆明白律定認事用法原則，必須優先考慮對人民（納稅義務人）最有利之部分後，仍
然無法免除其責時，方得對人民（納稅義務人）處分，此為先進民主國家所普遍遵行
的原則（且所得稅法第九十四條第一項為現行有效之法律。）所以財政部及其所屬各
區國稅局，直接向中科院非軍職員工追課五年稅之處分，顯然有違所得稅法第九十四
條第一項法定之程序正義，應請鈞院撤銷原處分。四、又財政部六十八年台財稅三八
五○一號徵免原則及行政院台八十四財三七○○七號補充規定，明顯變更人民之權利
、義務者，有牴觸中央法規標準法第五條、第六條之意旨，復未遵第七條．．．並即
送立法院之規定，亦明顯違反程序上之正義。五、就稅法而言，稅捐稽徵法為規範所
有稅法（關稅、礦稅除外）之稽徵程序，相對於所得稅法單就個人綜合所得稅及營利
事業所得稅所為單純規範而言，則稅捐稽徵法為稅法之普通法，所得稅法為所得稅之
特別法，無可置疑。所以就中央法規標準法第十六條「法規對其他法規所規定之同一
事項而為特別之規定者，應優先適用之，其他法規修正後，仍應優先適用。」特別法
優於普通法原則，顯然稅捐稽徵法第二十一條第一項第一款、第三款之規定，目標顯
然應為中科院及其上級機關國防部、行政院。六、綜上所述，財政部及其所屬各區國
稅局認事用法反覆無常，明顯違反稅捐稽徵的法定程序正義及信賴保護原則，不應補
課五年稅，或其補課對象應為中山科學研究院及上級機關國防部、行政院，而不是非
軍職員工。為此，請行言詞辯論，並命中科院參加訴訟，查明事實後，判決廢棄原判
決，並撤銷原處分及一再訴願決定等語。
再審被告答辯意旨略謂：一、經查中科院之預算雖分別依計畫編列人事費支應其員工
之各項給與，但實際上領受「科技品位加給」或「技術津貼」之非軍職人員，無論配
屬之單位或參與不同計畫，悉依該院所訂「科技人員品位加給支給標準表」、「技術
員薪給標準表」之等級，每月按職級定額領取「科技品位加給」或「技術津貼」。該
院與其聘僱人員之約定事項亦載明所指薪給，除實物代金及眷補費外，包括全部給與
，是以該院非軍職人員所領受之「科技品位加給」或「技術津貼」，核屬其因提供勞
務所取得之報酬，另再審被告於八十二年間曾派員前往該院現場瞭解結果，該院支付
非軍職人員之「科技品位加給」及「技術津貼」係採按月給付方式，是原核定以系爭
薪資所得（研究補助費或品位加給）二三五、六七四元，併課當年度綜合所得稅，核
定應補稅額一一、五○一元，要無不合，請予維持。又本件原核定發單補徵稅款，並
未逾前揭稅捐稽徵法第二十一條所定核課期間，所稱基於信賴利益不宜追溯補徵等節
，殊無足採。二、另再審原告訴稱依所得稅法第九十四條第一項規定，扣繳義務人即
中科院主辦會計有先行代納稅義務人之義務，國稅局直接向中科院非軍職員工追課，
有違該法定之程序正義乙節；惟按「凡有中華民國來源所得之個人，應就其中華民國
來源之所得，依本法規定，課徵綜合所得稅。」、「納稅義務人應於每年二月二十日
起至三月底止，填具結算申報書，向該管稽徵機關，申報其上一年度內構成綜合所得
總額．．．，以及有關減免、扣除之事實，並應依其全年應納稅額減除暫繳稅額及尚
未抵繳之扣繳稅額，計算其應納之結算稅額，於申報前自行繳納。．．．。」分別為
所得稅法第二條及第七十一條第一項所明定。是本件再審原告既有前揭規定之應稅所
得，即應依法合併申報綜合所得稅，其未依規定合併申報，再審被告據以併課補徵，
要無不合，再審原告所訴，顯無理由，委無足採。三、至再審原告主張各節，前經鈞
院行政訴訟判決，業已詳為審酌論駁在案，並無適用法規錯誤之情形，再審原告仍執
前詞反覆訴求，殊難謂為有理由，又其以原判決「適用法規錯誤」之理由，提起再審
之訴，亦僅為再審原告對法律見解之歧異，要難符合修正前行政訴訟法第二十八條第
一款規定之要件，是所訴核不足採。為此，請判決駁回再審原告之再審之訴等語。
    理  由
按行政訴訟法第二百七十三條第一項第一款所謂「適用法規顯有錯誤者」，係指原判
決所適用之法規與現行法律有所牴觸或有效之判例解釋有所違反者而言，至於事實認
定錯誤或法律上見解之歧異，不得謂為適用法規顯有錯誤。本件原判決係以：按中華
民國政府或外國政府，國際機構、教育、文化、科學研究機構、團體，或其他公私組
織，為勵進修、研究或參加科學或職業訓練而給與之學金及研究、考察補助費等
所得，免納所得稅。但受領之學金或補助費，如係為授與人提供勞務所取得之報酬
，不適用之，為行為時所得稅法第四條第八款所規定。又凡公、教、軍、警、公私事
業職工薪資及提供勞務者之所得，為薪資所得，該項所得之計算，以在職務上或工作
上取得之各種薪資收入為所得額；前項薪資包括薪金、俸給、工資、津貼、歲費、
金、紅利、各種補助費及按月或按年分期給付之退休金或養老金。但為雇主之目的，
執行職務而支領之差旅費、日支費及加班費不超過規定標準者，及依同法第四條規定
免稅之項目，不在此限，復為同法第十四條第一項第三類所明定。查本件原告（即再
審原告，下同）八十年度綜合所得稅結算申報，被告（即再審被告，下同）以其漏報
取自中科院之薪資所得計二三五、六七四元，乃核定補徵稅額一一、五○一元，原告
不服，就取自中科院薪資所得二三五、六七四元部分，申經復查結果，未准變更，乃
循序提起行政訴訟。經查，憲法第一百六十五條係規定教育科學藝術工作者生活之保
障，與憲法第十九條規定人民有依法律納稅之義務，兩者併行不悖。前者，要求政府
依國民經濟進展之情形，隨時提高教育科學藝術工作者之待遇；但並不因此免除該類
人員依法納稅之義務。因此，除非法律明定，得免納稅義務者外，稅捐單位對之課徵
各類稅款，無違憲法第十九條、第一百七十一條及中央法規標準法第十一條之規定。
從而，中科院不論依何法源設立，其給付之所得，除非法律明定免徵綜合所得稅外，
自不得解免納稅之義務。又行政法上所謂信賴保護原則，係指人民因相信既存之法秩
序，而安排其生活或處置其財產，則不能因嗣後法規之制定或修正，而使其遭受不能
預見之損害，用以保護人民之既得權益。本原則之適用，係在禁止新制定或修正法規
有溯及既往之效力。而所謂平等原則，係指相同之事件應為相同之處理，不同之事件
則應為不同之處理，除有合理正當之事由外，否則不得為差別待遇。本件中科院之預
算雖分別依計畫編列人事費支應其員工之各項給與，但實際上領受「品位加給」或「
技術津貼」之非軍職人員，無論配屬之單位參與不同計畫，均依該院所訂「科技人員
品位加給支給標準表」、「技術員薪給標準表」之等級，每月按級定額領取科技品位
加給或技術津貼。且該院與其聘僱人員之約定事項亦載明所指薪給，除實物代金及眷
補費外，包括全部給與，其非軍職人員所領受之科技品位加給或技術津貼，核屬因提
供勞務所取得之報酬，應無行為時所得稅法第四條第八款免納所得稅規定之適用。況
被告於八十二年間派員前往該中科院瞭解結果，其支付非軍職人員之科技品位加給及
技術津貼確係按月給付方式，復經中科院八十一年十一月三日（八一）訓誠字第一六
八七三號函，說明該院各類薪資扣繳所得稅狀況：「以該院於年度開始即訂有各項研
究計畫，並按照研究計畫逐月實施。各項研究計畫除一般經費外，為獎勵科技人員竭
盡心智參與研發工作，另編列研發人員研究補助費及技術津貼。為便利作業，研發人
員研究補助費係採按月發放方式，再經由成本歸戶手續，回歸計畫預算內（研究補助
費採個案給付，必將增加人力及作業之負擔，不符經濟效益）」等語。足見中科院給
付非軍職員工之品位加給及技術津貼之所得，屬經常性研究補助費給與，且依職級按
月定額支給，為提供勞務所取得之報酬，依首揭規定，核非免稅之薪資所得，被告依
法發單補徵稅款，並未逾稅捐稽徵法第二十一條所定核課期間，於法並無不合。至財
政部（六十八）台財稅字第三八五○一號函釋說明：「一、凡依職級按月定額發給者
，應屬各該研究人員之薪資所得，應於給付時應依法辦理扣繳，所得人並應於年度結
算申報時合併申報課稅。二、如係按研究計畫個案給付、並非通案按職級按月給付者
，則為研究補助費，依法可免納所得稅。三、如屬第一種情形，中科院以往未依法扣
繳，所得人以往年度亦未申報納稅者，應即請中科院轉知各所得人自行向稽徵機關補
報並補繳應納稅款，可免予處罰，自六十九年一月起，中科院應於給付時依法扣繳，
所得人應於每年終後合併申報綜合所得稅。．．．」並未就系爭依職級按月定額發給
之所得為應予免稅之承諾，且首揭所得稅法之規定未因修正而變更，自無信賴保護原
則之適用。亦不得因被告向上級機關請求函釋，而主張不溯既往原則免予補徵。另納
稅義務人如有所得稅法第十四條第一項各類之所得，即應依同法第七十一條規定申報
納稅，而所得稅法第九十五條之規定，僅係為加強課稅資料之正確性，授予稽徵機關
調查及督促扣繳義務人對於扣繳報告之確實，是尚不因稽徵機關未為調查或督促扣繳
義務人，即認納稅義務人就其取得之所得不負申報納稅之義務。從而，被告依據首揭
法律規定，課徵原告本件系爭所得稅，無違憲法第一百六十五條、第一百七十一條及
中央法規標準法第十一條之規定。又所得稅法第九十四條固規定「扣繳義務人於扣繳
稅款時，應通知納稅義務人，並依本法第九十二條之規定，填具扣繳憑單發給納稅義
務人，如原扣稅額與稽徵機關核定稅額不符時，扣繳義務人於繳納稅款後，應將溢扣
之款退還納稅義務人：不足之數由扣繳義務人補繳，但扣繳義務人得向納稅義務人追
償之。」惟此乃課與扣繳義務人有關扣繳義務之規定，而非用以免除納稅義務人之納
稅義務，或變更納稅義務人之納稅義務順位。本件原告既有就本件所得繳納所得稅之
義務，被告向原告開徵本件所得稅，即無不合。至扣繳義務人中科院主辦會計，有無
違反所得稅法第九十四條第一項之規定，係屬另一問題，非本院所得審究。再稅捐稽
徵法乃各種稅捐之稽徵共同適用之法律，必須該法所未規定之事項。始能適用其他稅
法之規定，此觀該法第一條之規定自明。原告另主張該法為稅法之普通法。所得稅法
為所得稅之特別法，依特別法優於普通法之原則，稅捐稽徵法第二十一條第一項第一
、三款之規定，有不能凌越所得稅法第九十四條、第八十九條第二項之效力云云，殊
無可取。另有關財政部八十七年二月二十六日台財稅字八六一九○二一五三號函所示
中小學教師課外輔導所得起課所得稅時機一節，查本件原告之所得應課徵所得稅，係
行為時所得稅法第四條第八款之規定，而財政部早於六十八年間即以六十八年十一月
三十日台財稅第三八五○一號函再次揭示此意旨，已如前述，此與前開中小學教師課
外輔導所得應自何時起課所得稅，分屬二事，原告自不得據該例謂其本件所得亦不得
起課所得稅。而所得稅法就不同之所得如何課徵所得稅，定有不同之規定，原屬立法
上之需要，原告未具與他人相同之資格，而於稅捐之課徵上有所差異，事屬正常。此
與憲法保障人民之平等權原無牴觸，原告訴稱其本件所得應與現役軍人同享免稅優惠
云云，亦非可據。綜上所述，本件原處分洵無違誤，一再訴願決定，遞予維持，俱無
不合。原告起訴意旨，難謂為有理由。判決駁回再審原告之訴，核其認事、用法均無
不妥，自無適用法規顯有錯誤之情節。再審原告以原判決有現行行政訴訟法第二百七
十三條第一項第一款再審事由，係主張，財政部六十八台財稅三八五○一號函及行政
院三七○○七號函未列入財政部七十九年、八十三年、八十七年版之所得稅法令彙編
，自不得引用，應受「禁反言」原則之限制。且本案之研發自應給予更高之優渥獎勵
，故而本案再審原告所領取之「品位加給」（或「技術津貼」）所得為研究補助費應
合於免稅優惠之立法目的，依法免納所得稅。又該項所得之本質，既經中科院認定為
免稅所得，自足堪信實。本件應依所得稅法第九十四條第一項、第八十九條第二項，
由扣繳義務人之中科院負賠繳義務，況本件再審原告於申報所得稅時，即依當年度扣
繳憑單誠實申報，再審被告不應為此再補稅。政府機關對人民之信賴利益應予保護，
依稅捐稽徵法第四十八條之三及中央法規標準法第十六條、第十八條之規定，應引用
有利再審原告之法律規定，自不宜追溯補徵系爭薪資所得之稅款，否則有違「法律不
溯既往」原則。從而，本件再審被告依所得稅法第四條第八款但書之規定，課徵系爭
稅款，於法有違，應為無效云云。經查，憲法第十九條規定人民有依法律納稅之義務
。因此，除非法律明定得免納稅義務者外，稅捐單位對之課徵各類稅款，於法並無不
合。從而，中科院不論依何法源設立，其所屬人員是否具有視同軍人之身分，除非法
律明定免徵綜合所得稅外，自不得解免其納稅之義務。又行政法上所謂信賴保護原則
，係指人民因相信既存之法秩序，而安排其生活或處置其財產，則不能因嗣後法規之
制定或修正，而使其遭受不能預見之損害，用以保護人民之既得權益。本原則之適用
，係在禁止新制定或修正法規有溯及既往之效力。本件中科院之預算雖分別依計畫編
列人事費支應其員工之各項給與，但實際上領受「品位加給」或「技術津貼」之非軍
職人員，無論配屬之單位參與不同計畫，均依該院所訂「科技人員品位加給支給標準
表」、「技術員薪給標準表」之等級，每月按級定額領取科技品位加給或技術津貼。
且該院與其聘僱人員之約定事項亦載明所指薪給，除實物代金及眷補費外，包括全部
給與，其非軍職人員所領受之科技品位加給或技術津貼，核屬因提供勞務所取得之報
酬，應無行為時所得稅法第四條第八款免納所得稅規定之適用。又再審被告依法發單
補徵稅款，並未逾稅捐稽徵法第二十一條所定核課期間，於法並無不合，且尚不違背
法律不溯既往原則。而首揭所得稅法之規定一直未變更，僅闡明該稅法之行政院及財
政部之函釋變更，未及於法規之制定或修正，則上開函釋之變更應追溯至首開稅法頒
布時生效適用，且無行政法信賴保護原則之問題。亦無違「禁反言」之原則，並因不
發生新舊法律比較，自與稅捐稽徵法第四十八條之三、中央法規標準法第十六條規定
無涉。又本件並非聲請事件，亦無中央法規標準法第十八條之適用。另納稅義務人如
有所得稅法第十四條第一項各類之所得，即應依同法第七十一條規定申報納稅。又本
件係未扣繳納稅，與因扣繳義務人原扣稅額與稽徵機關核定稅額不符情況有別，自無
所得稅法第九十四條第一項、第八十九條第二項之適用。從而，再審原告之主張，無
非係法律上見解之歧異，核與首揭新行政訴訟法第二百七十三條第一項第一款再審事
由要件不符，再審原告據以提起再審之訴，難謂有據。綜上所述，本件再審原告之訴
，顯無再審理由，應予駁回。本件事實已臻明確，無行言詞辯論及命中科院參加之必
要，併此敘明。
據上論結，本件再審之訴為無理由，爰依行政訴訟法施行法第二條、行政訴訟法第二
百七十八條第二項、第九十八條第三項前段，判決如主文。
中　　華　　民　　國　　九十一　　　年　　　五　　　　月　　二十四　　　日
                    最 高 行 政 法 院  第 一 庭
                                審 判 長 法  官　　　蔡  進  田
                                         法  官      鄭  淑  貞
                                         法  官　　　姜  仁  脩
                                         法  官　　　黃　璽　君
                                         法  官　　　廖　宏　明
右  正  本  證  明  與  原  本  無  異
　　　　　　　　　　　　　　　　　　　　 法院書記官　彭  秀  玲
中　　華　　民　　國　　九十一　　　年　　　五　　　　月　　二十四　　　日
